【裁判字號】    92,判,543
【裁判日期】    920515
【裁判案由】    土地增值稅
【裁判全文】
最  高  行  政  法  院  判  決                    九十二年度判字第五四三號
    上  訴  人  甲○○
    被 上訴 人  臺中縣稅捐稽徵處
    代  表  人  乙○○
右當事人間因土地增值稅事件，上訴人對於中華民國九十一年三月六日臺中高等行政
法院九十年度訴字第一五一五號判決，提起上訴，本院判決如左：
    主  文
上訴駁回。
上訴審訴訟費用由上訴人負擔。
    理  由
本件上訴人起訴主張：一、臺中縣政府以民國八十一年五月七日八一府地權字第○九
一九六一號函，公告辦理徵收上訴人原所有坐落臺中縣大雅鄉○○○段三四之二○地
號土地，被上訴人就系爭土地依徵收時土地稅法第三十九條規定減徵百分之四十，核
算應代扣之土地增值稅為八二四、七二六元。惟系爭土地於八十三年八月二十九日始
完成移轉登記，依民法第七百五十八條之規定，八十三年八月間所有權仍屬上訴人所
有，依財政部八十三年七月十八日台財稅第八三○三五二二九五號函釋，徵收公告在
八十三年一月九日後者均有免徵土地增值稅之適用。又系爭土地徵收補償之地費及其
他補償費遲至八十二年三月十一日發放，依土地法第二百三十三條規定，徵收不生效
力。二、系爭地號土地於六十九年間由同段三四之二地號逕為分割，上訴人建物基地
坐落於同段三四之二號，依土地稅法第三十四條規定，自得申請按自用住宅用地稅率
課徵土地增值稅，為此求為撤銷原處分及訴願決定等語。
被上訴人則以：一、系爭土地徵收公告期間為八十一年五月八日至同年六月八日，與
財政部八十三年七月十八日台財稅第八三○三五二二九五號函釋規定不符，自應依徵
收時平均地權條例第四十二條、第七十九條規定，減徵百分之四十，課徵土地增值稅
。二、系爭土地經公告徵收，依民法第七百五十九條及土地法第二百三十五條規定，
上訴人於八十二年三月十一日領取徵收補償費完竣時，就系爭土地之權利義務終止，
徵收機關依法取得不動產物權，不以登記為生效要件。三、系爭土地依上訴人所檢附
之使用執照，並未載於建築基地坐落內；又該土地雖於六十九年四月二十九日由大雅
鄉○○○段三四之二地號分割出來，然上訴人主張已建築完成之合法建物係土地分割
後於本號（三四之二地號）土地上以剩餘面積興建，其建築基地為大雅鄉○○○段三
四之二地號土地，與被徵收之系爭土地無關。上訴人不服，於提起訴願時，因已逾法
定三十日提起訴願之不變期間，經訴願決定駁回；上訴人猶未甘服，提起再訴願，亦
經財政部八十七年十一月二十四日台財訴第000000000號再訴願決定駁回，
已確定在案，並經被上訴人於八十九年十二月十九日以八九中縣稅財字第八九一七三
六七六號函復說明，依相關稅法規定，否准所請，並無違誤，資為抗辯。
原審審理結果，以：依民法第七百五十九條及土地法第二百三十五條前段規定，系爭
土地經政府機關依法公告徵收，上訴人於八十二年三月十一日領取徵收補償費完竣時
，上訴人對系爭土地之權利義務終止，徵收機關取得系爭土地所有權。而上訴人主張
本件徵收機關臺中縣政府未依土地法第二百三十三條規定，遲至八十二年三月十一日
始發放徵收土地補償之地價及其他補償費，徵收不生效力乙節，並非本件原處分是否
免徵土地增值稅爭訟之範疇。又上訴人請求系爭土地改按自用住宅用地稅率課徵土地
增值稅而請求撤銷原處分部分，前經上訴人於八十六年十一月四日向被上訴人申請，
經被上訴人以八十六年十二月十二日八六中縣稅財字第八六○三四三二號函駁回，上
訴人對該處分不服，循序提起訴願及再訴願，均遭駁回確定在案，有該函件及台灣省
政府八十七年七月三十日八七府訴三字第一五九九九五號訴願決定書及財政部八十七
年十一月二十四日台財訴第000000000號再訴願決定書可稽，是原處分對上
訴人此部分之請求，以業經行政救濟確定，予以否准，於法亦無不合。然本件上訴人
係請求撤銷被上訴人八十九年十二月十九日八九中縣稅財字第八九一七三六七六號函
即原處分，非原先之課稅處分或上開被上訴人八十六年十二月十二日八六中縣稅財字
第八六○三四三二二號函，是上訴人此部分訴訟，並無不合法之問題。是原處分否准
上訴人上開所請，並無違誤，訴願決定就上訴人請求系爭土地免徵土地增值稅申請部
分，予以維持，亦無不合，至關於上訴人請求該土地改按自用住宅用地稅率課徵土地
增值稅部分，訴願決定以上訴人對於已決定之訴願事件重行提起訴願，予以不受理決
定，雖有未洽，結果並無不同，亦應予以維持，是本件上訴人之訴為無理由，爰判決
駁回上訴人之訴。
上訴意旨略謂：系爭土地未依土地法第二百三十三條規定，遲至八十二年三月十一日
始發給補償費，徵收不生效力，自無繳納土地增值稅之餘地，被上訴人依徵收公告期
滿日徵收土地增值稅，已有違誤。原判決未說明系爭土地之徵收是否合法生效，逕以
徵收公告後，上訴人即喪失系爭土地所有權為判決理由，除有上訴人請求之事項未予
審判之違法外，亦違反土地法第二百三十五條規定，判決顯然違法。徵收機關於八十
三年八月二十九日取得系爭土地所有權移轉登記，應於該日始合法被徵收，依財政部
八十三年七月十八台財稅第八三○三五二二九五號函釋，應免徵土地增值稅。又上訴
人請求改按自用住宅用地稅率課徵土地增值稅之請求不為原判決所採，原判決未說明
不採之理由，自有判決不備理由之違法云云。
本院按關於上訴人請求免徵土地增值稅部分，係不服被上訴人八九中縣稅財字第八九
一七三六七六號函，而系爭土地則依臺中縣政府八一府地權字第○九一九六一號函公
告徵收，故核課土地增值稅與土地徵收，乃各自獨立之兩項行政處分。該徵收系爭土
地之另一行政處分，既未經撤銷，自屬有效存在，且非本件稅捐爭訟所得審究。原判
決就此部分業已明上訴人所訴各節不足採取之理由，經核於法並無不洽。上訴論旨
仍執前詞指摘原判決此部分違誤，顯係對於法律之誤解，為無理由。次按訴願法第七
十七條第七款規定：「訴願事件有對已決定或已撤回之訴願事件重行提起訴願者，應
為不受理之決定。」，本件上訴人主張改按自用住宅用地課徵土地增值稅部分，前曾
提起訴願，經臺灣省政府以八十七年七月三十日八七府訴三字第一五九九九五號訴願
決定：「訴願不受理。」，再訴願亦經財政部八十七年十一月二十四日臺財訴第00
0000000號再訴願決定書：「再訴願駁回。」確定在案。是本件訴願機關以：
上訴人對已決定之訴願事件重行提起訴願，訴願程序不合，而為不受理之決定，經核
於法並無不合。至於被上訴人覆函所稱：「三、另台端所提本案改按自用住宅用地稅
率課徵土地增值稅，經查台端所請西員寶段三四─二○地號未在使用執照之建築基地
坐落上，所請礙難照准。（前經本處八十六年十二月十二日中縣稅財第八六○三四三
二二號函復在案），及台端對於本案所提之行政救濟，亦經財政部八十七年十一月二
十四日台財訴第000000000號再訴願駁回。（詳見附件）」等語，僅係重申
維持前已確定處分之意旨，並非就新事實所為之新處分。原審就此部分逕予實體審理
，所持理由雖有未洽，惟其結果並無二致，仍應予以維持。綜上所述，上訴意旨指摘
原判決違誤，求為廢棄，為無理由，應予駁回。
據上論結，本件上訴為無理由，爰依行政訴訟法第二百五十五條第一項、第九十八條
第三項前段，判決如主文。
中    華    民    國    九十二      年      五        月      十五      日
                    最 高 行 政 法 院  第 四 庭
                                審 判 長 法  官      廖  政  雄
                                         法  官      趙  永  康
                                         法  官      林  清  祥
                                         法  官      鍾  耀  光
                                         法  官      姜  仁  脩
右  正  本  證  明  與  原  本  無  異
                                         法院書記官  張  雅  琴
中    華    民    國    九十二      年      五        月      十五      日


司法院資訊處製作；財團法人民間司法改革基金會備份。
